【裁判字號】    99,建上易,1
【裁判日期】    990602
【裁判案由】    給付工程款
【裁判全文】
臺灣高等法院高雄分院民事判決         99年度建上易字第1號
上 訴 人   建鎰營造股份有限公司
法定代理人  丙○○
被 上 訴 人 炫廣企業有限公司
法定代理人  甲○○
訴訟代理人  張清富律師
            歐陽珮律師
上列當事人間請求給付工程款事件，上訴人對於中華民國98年11
月27日台灣高雄地方法院98年度建字第58號所為第一審判決提起
上訴，本院於民國99年5 月19日言詞辯論終結，判決如下：
    主    文
上訴駁回。
第二審訴訟費用由上訴人負擔。
    事實及理由
一、被上訴人起訴主張：兩造於民國（下同）96年6 月4 日簽訂
    共同投標協議書，共同向訴外人桃園縣政府標得桃園縣龜山
    鄉自強國民小學專科教室及風雨教室工程（下稱系爭工程）
    ，約定由上訴人負責系爭工程之校舍建築土木工程，伊負責
    水電消防設備工程，各工程占契約金額比率89% 、11% ，伊
    部分合約總價為新臺幣（下同）448 萬6100元，工程進行期
    間如物價波動超過2.5%，則應就超過部分加計物價調整款，
    工程款由上訴人向桃園縣政府請領後，再依比例給付予伊，
    伊再開立發票予上訴人。詎上訴人事後僅給付伊工程款128
    萬6928元，尚餘319 萬9172元未給付，且系爭工程事後有加
    計物價調整款，上訴人於97年12月11日向桃園縣龜山鄉自強
    國民小學請領得物價調整款594 萬1535元，伊依契約金額比
    率11% 計算應得物價調整款65萬3569元，上訴人自應將伊應
    得之物價調整款65萬3569元給付與伊，爰依兩造共同投標協
    議書之法律關係，請求上訴人給付尚欠之工程款、物價調整
    款及法定遲延利息。並聲明：（一）被告應給付原告385 萬
    2741元，及自支付命令送達翌日起至清償日止，按年息5%計
    算之利息。（二）願供擔保，請准宣告假執行。
二、上訴人則以，（一）兩造對外雖係共同投標系爭工程，惟實
    際上是由上訴人獨立承攬系爭工程，因為依政府採購法之規
    定需以共同承攬方式投標，嗣得標後上訴人就以448 萬6100
    元將水電消防設備工程轉包給被上訴人，經雙方另定水電消
    防工程合約，而合約上並沒有註明被上訴人可享有該工程物
    價調整款之權利，又系爭工程之履約保證金、保固保證金（
    保固5 年）全數由上訴人繳納，又系爭工程全案之請款（包
    括建築及水電消防），係由上訴人開立發票向學校請款，而
    被上訴人水電消防之請款，係依兩造間之發包合約規定，由
    被上訴人開立發票向上訴人請款，綜上所述，可見上訴人與
    被上訴人之內部關係為上下包關係，並非共同承攬之關係，
    因此被上訴人以對外之關係，而向上訴人要求給付物價調款
    部分，並無理由。(二)又被上訴人共開立過三張發票向上訴人
    請款，含稅金額合計為0000000 元，已超過當時上訴人將水
    電消防設備工程發包給被上訴人448 萬6100元之合約金額，
    超出合約部分之金額應為上訴人之台北辦事處與被上訴人協
    調追加及補貼給被上訴人之費用，因此被上訴人更不應該向
    上訴人要求給付工程物價調整款因此扣除已付之128 萬6928
    元，上訴人尚欠被上訴人之工程款應為344 萬2485元（0000
    000-0000000=0000000 ）被上訴人多請求41萬0256元等語資
    為抗辯。
三、原審判決上訴人敗訴，上訴人不服，於本院聲明：（一）原
    判決關於命上訴人給付被上訴人超過344 萬2485元本息部分
    及該部分假執行之宣告均廢棄。（二）上開廢棄部分，被上
    訴人在第一審之訴及假執行之聲請均駁回。
    被上訴人答辯聲明：上訴駁回。
四、兩造不爭執事項：
  (一)兩造於96年6 月4 日簽訂共同投標協議書，共同向桃園縣政
    府標得系爭工程，全部工程總價款為4104萬2511元約定由上
    訴人負責校舍建築土木工程部分，被上訴人負責水電消防設
    備工程部分，各工程占契約金額比率為89% 、11% ，被上訴
    人部分合約總價為448 萬6100元，工程進行期間如物價波動
    超過2.5%，則應就超過部分加計物價調整款，工程款由上訴
    人向桃園縣政府請領後，再依被上訴人開立發票金額如數轉
    交被上訴人。
  (二)系爭工程業已完工驗收，上訴人事後僅給付128 萬6928元工
    程款與被上訴人。
  (三)上訴人事後有向桃園縣政府請領系爭工程之物價調整款594
    萬1535元。
  (四)兩造另有訂立「水電消防設備工程合約」，依此合約工程總
    價為448 萬6100元。又，系爭工程之履約保證金410 萬4251
    元及保固保證金123 萬1276元均由上訴人繳納。系爭工程全
    案之請款（包括建築及水電消防）係由上訴人開立發票向學
    校請款，被上訴人再就水電消防部分開立發票向上訴人請款
    。
五、兩造爭執之事項：
    上訴人與被上訴人內部關係是否為上訴人所稱之上包與下包
    之關係（即承攬人與次承攬人之關係）？
    被上訴人能否請求物價調整款？被上訴人得請求之工程款為
    多少？
六、本院之判斷：
  (一)被上訴人主張，兩造於96年6 月4 日簽訂共同投標協議書並
    共同投標承攬系爭工程，全部工程總價款為4104萬2511元由
    上訴人負責系爭工程之校舍建築土木工程，被上訴人負責水
    電消防設備工程，前者占契約金額之比率為89% ，後者占11
    % ，事後上訴人僅給付被上訴人工程款128 萬6928元，及上
    訴人有請領系爭工程全案之物價調整款594 萬1535元等情，
    業據其提出共同投標協議書，桃園縣龜山鄉自強國民小學專
    科教室及風雨教室工程契約書各一件為證，且為被上訴人所
    不爭執，此部分自堪信為真實。
  (二)上訴人主張，得標後，兩造另定水電消防設備工程合約，依
    此合約工程總價款為448 萬6100元，又系爭工程之履約保證
    金410 萬元4251元及保固保證金123 萬1276元（保固5 年）
    ，均由上訴人繳納，系爭工程全案之請款（包括建築及水電
    消防）係由上訴人開立發票向業主（學校）請款，被上訴人
    再就水電消防部分開立發票向上訴人請款等情，業據其提出
    水電消防設備工程合約，上訴人發給定作人（業主）學校之
    函、保固保證金連帶保證書、投標須知各一份為證，且為被
    上訴人所不爭執，此部分亦堪信為真實。
  (三)被上訴人得否請求物價調整款？被上訴人得請求之金額為多
    少？
    查依上訴人所自承，承攬系爭工程需要有甲級水電執照的公
    司才可參加投標，證人即上訴人公司之當時之工地負責人乙
    ○○亦同證如此，故上訴人公司就去找被上訴人公司一起投
    標，並由上訴人公司代表投標等語，又依共同投標協議書第
    一條約定「共同投標廠商同意由上訴人公司為代表廠商，並
    以代表廠商之負責人為代表人，負責與機關聯繫，任何由代
    表廠商具名代表共同投標廠商之行為均視為共同投標廠商全
    體之行為，機關對代表廠商之通知，與對共同投標廠商所有
    成員之通知具同等效力」故被上訴人主張，由上訴人開發票
    給業主（定作人）請款，再由被上訴人開發票給上訴人向上
    訴人請款，此係兩造與定作人之約定一情，參諸上開協議書
    第一條之約定，應屬可信，且本件系爭工程若無被上訴人共
    同投標，上訴人並無法標得，又上訴人負責之土木建築工程
    部分占系爭工程契約金額比率遠較被上訴人為重，故對外由
    上訴人出具履約保證金及保固保證書亦屬合理，另兩造另定
    合約可使其等間內部金額之結算較為明確，綜合上述，自尚
    難以上訴人所指各情即認兩造間內部為承攬人與次承攬人之
    關係（上下包關係），且自公平原則而言，上訴人若無被上
    訴人之共同參與投標，其並不能單獨標得系爭工程，自應由
    上訴人同享物價調整款之利益，故被上訴人主張其得請求物
    價調整款，亦屬合理可採。基此被上訴人得請求之物價調整
    款為65萬3569元（0000000 11%=653569元以下四捨五入）
    ，合計被上訴人得請求之工程款385 萬2741元（0000000-0
    000000+653569=0000000）。
七、綜上所述，被上訴人依共同協議書之約定，請求上訴人給付
    工程款385 萬2741元，及自支付命令送達之翌日（即98年3
    月21日）起，至清償日止，按週年利率百分之五計算之法定
    遲延利息，為有理由，原審予以准許，並准被上訴人供擔保
    為假執行之宣告，自屬正當，上訴意旨求予廢棄改判。為無
    理由，應予駁回。
八、兩造其餘攻擊防禦方法與判決之結果不生影響，爰不予論述
    。
九、據上論結，本件上訴為無理由，依民事訴訟法第449 第1 項
    、第78條，判決如主文。
中    華    民    國    99    年    6     月    2     日
                              民事第四庭
                                  審判長法官  蔡文貴
                                  法      官  謝靜雯
                                  法      官  黃科瑜
以上正本證明與原本無異。
本件判決不得上訴。
中    華    民    國    99    年    6     月    4     日
                                  書  記  官  彭筱瑗

司法院資訊處製作；財團法人民間司法改革基金會備份。
